臺灣高雄地方法院刑事判決　　　　　　　 94年度易字第789號
公　訴　人　臺灣高雄地方法院檢察署檢察官
被　　　告　丙○○
右被告等因贓物案件，經檢察官聲請以簡易判決處刑（93年度偵
字第23831 號），本院認不宜以簡易判決處刑，改依通常程序審
理，本院判決如左：
    主  文
丙○○無罪。
    理  由
一、公訴意旨略謂：緣民國93年9 月30日凌晨0 時50分許，有姓
    名年籍不詳之竊賊侵入高雄市○○區○○街42巷17號甲○○
    之住宅內，徒手竊取甲○○所有行動電話2 具（分別為SANY
    O牌G1000型、序號00000000000000號、手機號碼0000000000
    號、價值新台幣﹝下同﹞15900 元，及摩托羅拉牌V878型、
    序號00000000000000號、手機號碼0000000000號、價值1400
    0 元）、身分證、健保IC卡、機車駕照各1 張及現金28000
    元。被告周芊樺明知前開摩托羅拉牌V878型手機1 具（以下
    簡稱系爭手機）係屬贓物，竟基於故買贓物之犯意，於同年
    9 月30日凌晨0 時50分起至同日下午2 時5 分止之某時許，
    在高雄市新興區○○○市○路邊攤販以5000元之代價購買系
    爭手機，並搭配其所申請之和信電訊0000000000門號使用，
    嗣經甲○○報案，經警以系爭手機序號查詢通聯紀錄，始循
    線查獲。因認被告丙○○涉有刑法第349 條第2 項之故買贓
    物罪嫌云云。
二、按犯罪事實應依證據認定之，無證據不得認定犯罪事實；不
    能證明被告犯罪者，應諭知無罪之判決，刑事訴訟法第154
    條第2 項、第301 條第1 項分別定有明文。又刑事訴訟法上
    所謂認定犯罪事實之證據，係指足以認定被告確有犯罪行為
    之積極證據而言，如未能發現有相當證據或證據不足以證明
    ，自不能以推測或擬制之方法以為裁判基礎，而認定不利於
    被告之事實，需依積極證據，苟積極證據不足為不利被告之
    認定時，即應為有利於被告之認定，更不必有何有利之證據
    ，最高法院29年上字第3105號、40年台上字第89號及30年上
    字第816號判例均分別明揭斯旨，足資參酌。
三、本件公訴人認被告涉有前揭故買贓物犯行，無非係以被害人
    甲○○之指訴、高雄市政府警察局左營分局扣押筆錄、扣押
    物品目錄表、贓物認領保管收據、序號000000000000006 號
    行動電話通聯紀錄各1 份、查獲照片4 張，以及系爭手機價
    值14000 元，被告竟於非一般行動電話交易之場所，向陌生
    人以顯不相當之5000元價格購買來路不明之行動電話，依常
    情，任何人皆可知系爭手機係屬贓物等情為其論據。訊據被
    告對於93年9 月30日凌晨2 、3 時許，在高雄市○○區○○
    路夜市向路邊攤販5000元之價格購買系爭手機之事實，固供
    承不諱，惟堅詞否認有何故買贓物犯行，辯稱：系爭手機係
    二手中古手機，沒有附任何保證書或文件，販賣的攤位很小
    ，當時伊並不知道系爭手機之市價為何，僅覺得該手機很小
    很可愛，且伊已有很多門號，而通訊行販賣之手機大多須搭
    配門號購買，未搭配門號之單機價格昂貴，伊覺得5000元尚
    不算貴，才購買系爭手機，但伊不知道系爭手機係屬贓物等
    語。
四、經查：
（一）按被告以外之人於審判外之言詞或書面陳述，除法律有規
      定者外，不得作為證據；又被告以外之人於檢察事務官、
      司法警察官或司法警察調查中所為之陳述，與審判中不符
      時，其先前之陳述具有較可信之特別情況，且為證明犯罪
      事實存否所必要者，得為證據；另被告以外之人於審判外
      之陳述，雖不符刑事訴訟法第159 條之1 至第159 條之4
      之規定，而經當事人於審判程序同意作為證據，法院審酌
      該言詞陳述或書面陳述作成時之情況，認為適當者，亦得
      為證據；刑事訴訟法第159 條第1 項、第159 條之2 及第
      159 條之5 第1 項分別定有明文。經查：本件證人甲○○
      於司法警察調查中所為之陳述，雖為被告丙○○以外之人
      於審判外之陳述，屬於傳聞證據，且檢察官於本院審判中
      並未聲請傳訊其作證，並不存在與審判中所為陳述不符之
      情形，惟檢察官及被告於審判程序均同意以證人甲○○於
      司法警察調查中所為之陳述，作為證據，本院審酌上開言
      詞陳述作成時之證據取得過程並無瑕疵，且與待證事實具
      有關連性等情況，認為適當，應認依刑事訴訟法第159 條
      之5 第1 項之規定，得為證據，而有證據能力，合先敘明
      。
（二）另按刑法第349 條關於贓物罪之規定，係針對行為人故意
      收受、搬運、寄藏、故買或牙保贓物而在事後助成他人財
      產犯罪目的之惡性予以處罰，並非藉此課一般人民以協助
      追贓之責。從而故買贓物罪之罪責成立與否，實取決於能
      否積極證明行為人於買受該財產標的時，對於該標的物之
      不明來源具有認識，並出於犯罪之故意予以買入，致使原
      所有權人難以追及或回復為斷，苟未能證明被告自始有此
      犯意，縱然該標的物確為被告所持有或使用，均無從推斷
      被告於持有標的物之初，主觀上即具有贓物之不法認識。
      次按，行動電話須俟行動電話製造廠商取得國際性組織Ｆ
      ＣＣ之核准後方能使用，其序號均不相同，類如汽車之引
      擎號碼，具有專屬性，性質上係表彰該話機身份合法性之
      依據，於製造出廠時燒錄於話機內建之晶片中，提供系統
      業者之電腦網路交換控制中心比對查核，以決定是否准許
      該手機使用者通信之用。然行動電話之購買、轉讓過程，
      要與機車、汽車等須受法定監理、過戶制度之拘束，並隨
      時受有員警依法查核車籍資料者不同，且參以時下我國社
      會流通之行動電話數量、式樣繁多，倘非經由特定操作程
      序或調閱雙向通聯紀錄等方式，顯難徒以其外觀型態即可
      輕易判斷來源之合法性。再衡諸社會交易常情，行動電話
      內（如裝置電池處）多有廠商加以黏貼出售時間之貼紙或
      防偽貼紙，各相關行動電話業者並據此進行後續之保固、
      維修服務，且手機維修與原購買者為何人、在何處購買、
      或有無最初購買證明資料無關。又行動電話之各項附件、
      附屬設備，各處通訊業者皆有出售，亦非必限於使用原廠
      配備，此向為一般大眾應皆有之社會經驗。是以贈送、轉
      讓或出售二手手機予他人，縱未提出所謂保證書、購買資
      料、或附隨設備，亦不會造成受贈（讓）者或購買者使用
      、維修上之困擾，亦非轉讓行動電話所有權之必要條件。
（三）系爭手機係被害人甲○○所有，於93年9 月30日凌晨0 時
      50分許，在高雄市○○區○○街42巷17號住處，遭不詳姓
      名年籍之人所竊取之事實，業據證人即被害人甲○○於警
      詢時指訴綦詳（見警卷第5 至8 頁），復有贓物認領保管
      收據1 紙在卷可憑（見警卷第11頁）。又系爭手機嗣由被
      告於同日凌晨2 、3 時許，在高雄市新興區○○○市○路
      邊攤販以5000元之代價購入，並搭配其申請之0000000000
      號門號使用等情，亦據被告於警詢及本院審理時供承不諱
      ，並有高雄市政府警察局左營分局扣押筆錄（見警卷第12
      頁）、扣押物品目錄表（見警卷第14頁）、和信電訊股份
      有限公司手機序號000000000000006 號通聯調閱查詢單（
      見警卷第15至24頁）各1 份及查獲贓證照片4 幀（見警卷
      第25至26頁）附卷可稽。惟此僅能證明被告購入之系爭手
      機係屬贓物，惟被告於買受系爭行動電話之初，主觀上是
      否已明知其為贓物而仍予故買一節，仍應視其交易之客觀
      情狀而定。
（四）被告於本院審理時供稱：伊於93年9 月30日凌晨2 、3 時
      許，與友人前往六合夜市○○○○○街，系爭手機係二手
      中古手機，沒有附任何保證書或文件，販賣的攤位很小，
      當時伊並不知道系爭手機之市價為何，僅覺得該手機很小
      很可愛，且伊已有很多門號，而通訊行販賣之手機大多須
      搭配門號購買，未搭配門號之單機價格昂貴，伊覺得5000
      元尚不算貴，才購買系爭手機等語。依被告所供述之交易
      經過，與一般購物者認為物美價廉，且有其實用性即予買
      受之情形並無二致，難認其與一般生活經驗相悖。雖然被
      告並非在一般交易中古手機處所買受前開手機，惟行動電
      話之買賣並不須辦理過戶登記，亦不侷限於通訊行始得交
      易，且時下我國社會流通之行動電話數量繁多，任何人均
      可於任何時地出售其所持有之手機，而行動電話所有權之
      歸屬，通常以持有人即為所有人作為客觀判斷之依據，是
      被告因該路邊攤販所販賣者為二手手機，且從手機之外觀
      型態亦無從判斷其來源是否合法，而相信在公開銷售市場
      販售攤位銷售之手機應堪交易，予以買受，均難認其購入
      系爭手機有何與常情相違之處。
（五）被告取得系爭手機時，並未隨同取得出廠保證書或任何文
      件等情，業據被告供承在卷。然行動電話所有權之移轉與
      汽機車之移轉不同，根本無須交付任何證件或辦理任何行
      政管制之登記，且一般通訊行收購中古手機時，亦未要求
      出售者須提供上開文書證件；又被告事後保固、維修系爭
      手機，並不因其無上開保證書而有妨礙，此已說明如前，
      復為眾所周知之事實。從而，自難據此推認被告未取得上
      開證件即有贓物之認識。
（六）再與系爭手機同型號之行動電話，於93年9 月30日之單機
      全新價格為10000 元整，中古價格為4000至5000元整，此
      有高雄市電信器材商業同業公會94年5 月31日（94）高市
      電信雄字第091 號函附卷可稽，足見被告以5000元之價格
      購買前開手機，尚與市售價格相當。則倘被告對於系爭手
      機係屬贓物有所認識，焉有甘冒身罹刑典之風險，而花費
      與市價相當之價格購買系爭手機之理？此顯與一般故買贓
      物之價格多為低價賤賣（買）之情形有違，是以，益難認
      被告對於所購買之系爭手機係屬贓物有所認識。
（七）綜上所述，公訴人所指之前揭証據，既不足以證明被告犯
      行，均已如前述，復經本院調查亦無其他證據足認被告有
      何故買贓物之犯行，揆諸首揭法條及判例意旨，應諭知被
      告無罪之判決。
據上論斷，應依刑事訴訟法第301條第1項、第452條，判決如主
文。
本案經檢察官乙○○到庭執行職務
中　　華　　民　　國　　94　　年　　7　　月　　29　　日
                  刑事第十二庭  審判長法  官  張維君
                                      法  官  伍逸康
                                      法  官  劉惠娟
右正本證明與原本無異。
如不服本判決，應於判決送達後10日內，向本院提出上訴狀。
中　　華　　民　　國　　94　　年　　7　　月　　29　　日
                                      書記官  陳素徵
